【裁判字號】    96,上易,2784
【裁判日期】    970311
【裁判案由】    妨害自由等
【裁判全文】
臺灣高等法院刑事判決                96年度上易字第2784號
上  訴  人  臺灣基隆地方法院檢察署檢察官
被      告  甲○○
            乙○○
上列上訴人因被告妨害自由等案件，不服臺灣基隆地方法院九十
六年度易字第五三一號，中華民國九十六年九月二十七日第一審
判決（起訴案號：臺灣基隆地方法院檢察署九十六年度偵字第九
一五號），提起上訴，本院判決如下：
    主  文
上訴駁回。
    理  由
一、公訴意旨略以：被告甲○○與乙○○二人因妨害自由案件，
    經臺灣基隆地方法院檢察署以九十五年度偵字第八六三號案
    件受理偵查中，於民國九十五年七月七日上午九時十分許，
    二人在該署三樓偵查庭外等候開庭時，被告乙○○基於恐嚇
    之犯意，以手指著被告甲○○恫嚇稱：「你給我注意，你小
    心，你和高慶雲我都不會放過！」等語，使被告甲○○聞之
    心生恐懼；又被告甲○○則於被告乙○○為上開言語及動作
    後，亦基於公然侮辱之犯意，指著被告乙○○說：「你什麼
    東西？你混蛋……！」等語，案經被害人甲○○、乙○○二
    人互提告訴，因認被告乙○○所為，涉犯刑法第三百零五條
    之恐嚇危害安全罪，被告甲○○所為，則犯刑法第三百零九
    條第一項之公然侮辱罪嫌。
二、公訴人認被告乙○○涉犯恐嚇危害安全罪，被告甲○○涉犯
    公然侮辱罪嫌，無非以被告甲○○、乙○○二人之供述，及
    證人張采蓉、黃耀龍等人之證詞，為其主要之論據。
三、按犯罪事實應依證據認定之，無證據不得認定犯罪事實；又
    不能證明被告犯罪者，應諭知無罪之判決，刑事訴訟法第一
    百五十四條第二項、第三百零一條第一項分別定有明文。復
    按告訴人之告訴，係以使被告受刑事訴追為目的，是其陳述
    是否與事實相符，仍應調查其他證據以資審認；又事實之認
    定，應憑證據，如未能發現相當證據，或證據不足以證明，
    自不能以推測或擬制之方法，為裁判基礎；且認定不利於被
    告之事實須依積極證據，苟積極證據不足為不利於被告事實
    之認定時，即應為有利於被告之認定；另認定犯罪事實所憑
    之證據，雖不以直接證據為限，間接證據亦包括在內，然而
    無論直接證據或間接證據，其為訴訟上之證明，須於通常一
    般之人均不致有所懷疑，而得確信其為真實之程度者，始得
    據為有罪之認定，倘其證明尚未達到此一程度，而有合理之
    懷疑存在，無從使事實審法院得為有罪之確信時，即應由法
    院為諭知被告無罪之判決，最高法院著有五十二年台上字第
    一三００號、四十年台上字第八六號、三十年上字第八一六
    號、七十六年台上字第四九八六號判例可資參照。
四、訊據被告乙○○固坦承於九十五年七月七日上午九時十分許
    ，在前開檢察署三樓偵查庭外面之走廊，對被告甲○○說：
    「比你刁蠻凶悍的警察我看多了」，並與被告甲○○發生口
    角爭執等情不諱；被告甲○○亦坦承確於上開時地，聽聞被
    告乙○○上開言詞後，向被告乙○○說：「你什麼東西？你
    混蛋」等事實明確，但均堅決否認被訴恐嚇危害安全或公然
    侮辱之犯行，被告乙○○辯稱：當時其僅欲向被告甲○○搭
    訕攀談，始對被告甲○○說上開言詞，但僅止於如此，並未
    對被告甲○○說「你給我注意，你小心，你和高慶雲（亦與
    乙○○有多起訴訟糾紛之人）我都不會放過」之恫嚇言詞；
    而被告甲○○則辯稱：其因聽見被告乙○○對其說「像你這
    種陰險的警察我看多了，你給我注意」後，因氣憤始以「你
    什麼東西？你混蛋」等詞回應，並無侮辱被告乙○○之意思
    等語。
五、經查：
    （一）被告甲○○係基隆市警察局第二分局深澳坑派出所警
          員，被告乙○○則係其轄區內基隆市○○路「麗景江
          山社區」之社區總幹事。二人因處理社區住戶間之糾
          紛，迭有爭執，早有嫌隙。於九十三年三月二十七日
          ，被告甲○○受理被告乙○○與其房客押金糾紛之事
          ，已與被告乙○○發生爭執：又於九十三年十一月三
          十日，被告甲○○受理該社區行政助理張采蓉報案，
          指社區內有賭博情事，偕同其同事黃耀龍一同前往處
          理，又與被告乙○○及張采蓉發生口角爭執，遭被告
          乙○○及張采蓉告訴其妨害自由及妨害名譽，嗣經臺
          灣基隆地方法院檢察署以九十五年度偵字第八六三號
          案件受理（該案於九十五年八月三十日不起訴處分）
          ，並於九十五年七月七日上午九時十分許開庭，在該
          署三樓偵查庭開庭前，二人再生衝突，進而互控本件
          恐嚇危害安全及妨害名譽之罪，業據被告二人供承在
          卷，互核一致，並經本院調閱上開偵查卷證資料核閱
          屬實。
    （二）有關被告乙○○涉犯恐嚇危害安全部分：
      １、公訴人指被告乙○○有為上開「你給我注意，你小心
          ，你和高慶雲我都不會放過！」之恐嚇言詞，係依告
          訴人（兼被告）甲○○、證人張采蓉、黃耀龍之證詞
          為據；而被告乙○○則辯稱：伊僅說比你刁蠻凶悍的
          警察我看多了（所涉妨害名譽部分已罹告訴期間，經
          檢察官為不起訴處分）」，並與被告甲○○發生口角
          ，未說其他之言語。是本案應審究者，厥為被告乙○
          ○究係對被告甲○○為何種言詞上之恫嚇，及該恫嚇
          之內容是否致生危害於安全。
      ２、訊據被告乙○○堅決否認曾對被告甲○○為恫嚇之言
          詞。而證人即告訴人甲○○雖於警詢時及偵查中均證
          稱：被告乙○○於上開時地，曾以手指向其，對其說
          「你給我注意，你小心，你和高慶雲我都不會放過」
          等語，然因證人甲○○為告訴人，則其所述是否屬實
          ，仍應依據其他證據認定之。
      ３、證人張采蓉於警詢、偵查及原審審理時，均證稱：當
          日其與黃耀龍在檢察署三樓偵查庭外聊天，被告乙○
          ○從廁所走出來，對被告甲○○說「比你刁蠻凶悍的
          警察我看多了」，被告甲○○聽到後，即對被告乙○
          ○說「你什麼東西？混蛋」，其並未聽聞被告乙○○
          說「你給我注意小心點，你跟高慶雲我都不會放過」
          之言語，之後被告甲○○與乙○○即發生口角，不久
          法警即前來點呼其等入庭。
      ４、而證人黃耀龍亦於偵查中結證稱：當日其與被告甲○
          ○一同至地檢署開庭，被告乙○○自廁所走出後即與
          被告甲○○對話，其聽見被告乙○○說「你這樣的警
          察我看多了」，被告甲○○即回應「你是什麼東西」
          等語，足見證人張采蓉及黃耀龍於偵查中，均未提及
          曾聽見被告乙○○對被告甲○○說「你給我注意，你
          小心，你和高慶雲我都不會放過」等語，則證人甲○
          ○上開指訴之內容是否與事實相符，即非無疑。
      ５、雖證人黃耀龍於原審審理時另結證稱：當日其聽到被
          告乙○○說「你給我小心一點」等語，然證人黃耀龍
          亦坦承稱：當時其與張采蓉聊天，被告乙○○先開始
          與被告甲○○對話，其並未注意聽，直到聽聞被告甲
          ○○說「你什麼東西？你混蛋」之後，始開始注意被
          告二人之對話內容。但依前所述，被告乙○○說「你
          給我小心」等語，係在被告甲○○說「你什麼東西？
          你混蛋」之前，而其對於當日有無聽聞被告乙○○說
          「你跟高慶雲我都不會放過」一節則無法確定等情，
          因據證人黃耀龍所述，被告乙○○係於被告甲○○說
          「你什麼東西？你混蛋」前，對被告甲○○說「你給
          我小心」等語，斯時證人黃耀龍並未特別注意被告二
          人之對話內容，且證人黃耀龍於偵查中並未提及曾聽
          聞被告乙○○說「你給我小心一點」，故證人黃耀龍
          是否確實聽聞被告乙○○說「你給我小心」等語即非
          無疑。證人黃耀龍既無法確定被告乙○○有無對被告
          甲○○說「你和高慶雲我都不會放過」等語，蓋依證
          人甲○○所述情節，被告乙○○係同時對其說「你給
          我小心一點，你和高慶雲我都不會放過」，果若證人
          黃耀龍確於現場聽聞被告乙○○說「你給我注意」，
          則對同時所述之「你和高慶雲我都不會放過」等語，
          應無未同時聽聞之可能；況被告乙○○若確有上開言
          語，因此句話之情緒表達較為強烈，衡情，證人黃耀
          龍之印象亦應較為深刻，當無事後無法確定之情。故
          證人黃耀龍雖於原審審理時證稱：其聽聞被告乙○○
          說「你給我小心一點」云云，亦難逕行認定被告乙○
          ○當時確曾對被告甲○○說「你給我注意，你小心，
          你和高慶雲我都不會放過」等言詞。換言之，證人即
          告訴人甲○○雖證稱被告乙○○確於上開時、地，對
          其說「你給我注意，你小心，你和高慶雲我都不會放
          過」等恐嚇言詞。然證人張采蓉於警詢、偵查及原審
          審理時，與證人黃耀龍於偵查時所述，均未提及曾聽
          聞上開恐嚇言詞，即無從僅以告訴人甲○○之片面指
          訴，逕行認定被告乙○○有為上開恐嚇言詞之行為。
      ６、退一步言，縱被告乙○○確有為該項言詞，然刑法第
          三百零五條之恐嚇罪，係以加害生命、身體、自由、
          名譽、財產之事，恐嚇他人，使人生畏怖心，並致生
          危害於安全，始足當之。本件觀諸檢察官所指「你給
          我注意，你小心，你和高慶雲我都不會放過！」等語
          ，其究係將以何種惡害為之，或係要對其提起訴訟，
          並不明確，且告訴人甲○○為警察人員，有相當之社
          會歷練，在聽聞上開不明確之言語後，迄被告乙○○
          於事隔六月即九十六年一月五日提出告訴時止，並無
          其他作為，能否謂當時聞言即心生畏懼，亦非無疑。
          是被告乙○○此部分被訴事實，檢察官之舉證尚難令
          本院形成有罪之心證。
    （三）有關被告甲○○涉犯妨害名譽部分：
      １、被告甲○○於原審及本院審理中，均坦承於上揭時地
          ，對被告乙○○說「你什麼東西？你混蛋」等言詞不
          諱，核與證人張采蓉、黃耀龍，及告訴人乙○○證述
          之情節相符，已堪認定。
      ２、然被告甲○○辯稱：因為被告乙○○當時對其挑釁說
          「像你這種陰險的警察我見多了」，其很生氣，始對
          被告乙○○以上開言詞回應，並無侮辱被告乙○○之
          意思等語。經查，證人張采蓉證稱：當日被告乙○○
          自廁所步出後即說「比你刁蠻凶悍的警察我看多了」
          ，被告甲○○隨即回話說「你什麼東西？你混蛋」，
          當時被告甲○○之情緒較為激動，口氣也比較大聲，
          像是在生氣，之後被告二人即開始激動對話等語。又
          證人黃耀龍亦證稱：當時被告乙○○自廁所走出後，
          指著被告甲○○說「你這樣的警察我看多了」之類之
          言語，被告甲○○即大聲回應被告乙○○說「你什麼
          東西？你混蛋」，之後被告二人互相指著對方，亦開
          始大聲爭吵等語。另證人乙○○復具結稱：其自廁所
          走出後，即對被告甲○○說「比你凶悍的警察我看多
          了」，被告甲○○即對其說「你什麼東西？你混蛋」
          等語。堪信被告甲○○確係在被告乙○○對其以言語
          挑釁後，始對被告乙○○說「你什麼東西？你混蛋」
          等語。
      ３、又被告甲○○、乙○○二人早已不睦，此為二人所不
          否認。證人黃耀龍亦證稱：被告二人於二、三年前，
          即因取締賭博案件發生爭執等情，足認被告二人間素
          有嫌隙。再者，當日被告二人係因被告乙○○另案告
          訴被告甲○○妨害自由等案件，前往地檢署應訊，業
          經證人黃耀龍及上開檢察署法警江意忠證述明確，並
          有上開檢察署九十五年度偵字第八六三號不起訴處分
          書在卷供參。是被告甲○○因與其素有嫌隙之被告乙
          ○○發生訟爭，始於當日前往上開檢察署應訊，情緒
          自屬低落，對於被告乙○○亦心懷不平，而被告乙○
          ○復於等候期間，對被告甲○○說「比你刁蠻凶悍的
          警察我看多了」等挑釁言詞，顯非單純褡訕問候，故
          被告甲○○對於被告乙○○勢必更形不滿，且被告甲
          ○○係因聽聞被告乙○○說「比你刁蠻凶悍的警察我
          看多了」等語後，主觀上認為被告乙○○係刻意挑釁
          ，所為之言語回應，並非無故以「混蛋」一詞辱罵被
          告乙○○。且證人張采蓉及黃耀龍均證稱：被告甲○
          ○係在聽聞被告乙○○說「比你刁蠻凶悍的警察我看
          多了」之後，隨即大聲說「你什麼東西？你混蛋」，
          斯時被告甲○○之情緒較為激動等節，亦堪認定被告
          甲○○所為「你什麼東西？你混蛋」等言詞，係其在
          盛怒之下所為。況「混蛋」一詞尚屬多數人在激動情
          緒下所為常見之情緒用語，衡諸當時情形，尚難認被
          告甲○○有以上開言詞侮辱被告乙○○之主觀犯意，
          是認被告甲○○所辯其係因聽聞被告乙○○為上開挑
          釁言詞後，於盛怒之情緒下，始以「你什麼東西？你
          混蛋」等言語回應，並無侮辱被告乙○○之意思等情
          ，應屬可信。
    （四）綜上，證人即告訴人甲○○雖指訴被告乙○○於上開
          時地，對其稱「你給我注意，你小心，你和高慶雲我
          都不會放過」等恐嚇言語等情，然證人張采蓉證稱當
          時並未聽聞被告乙○○為上開恐嚇言語等語，且證人
          黃耀龍於偵查中亦未提及斯時曾聽見被告乙○○為上
          開言詞，雖證人黃耀龍於本院審理時證稱其聽聞被告
          乙○○說「你給我小心一點」等語，然證人黃耀龍亦
          坦承當時並未特別注意被告二人之對話內容，且無從
          確定被告乙○○確有說「你和高慶雲我都不會放過」
          等言語，故無從僅以證人甲○○之指訴，逕行認定被
          告乙○○確曾為上開恐嚇言詞；另被告甲○○固坦承
          確對被告乙○○說「你什麼東西？你混蛋」等語，並
          據證人張采蓉、黃耀龍及乙○○證述明確，然被告甲
          ○○與乙○○素有嫌隙，且被告甲○○當日係因遭被
          告乙○○提出之另案刑事告訴至前開檢察署應訊，堪
          信被告甲○○對於被告乙○○已有不滿，又被告乙○
          ○於等候期間，復對被告甲○○稱「比你刁蠻凶悍的
          警察我見多了」等言詞，益使被告甲○○之不滿情緒
          更行高漲，故於聽聞被告乙○○之上開言詞後，隨即
          以「你什麼東西？你混蛋」等尚屬常見之情緒用語回
          應，堪信上開言詞係被告甲○○在盛怒下所為之情緒
          性言詞，並非無故辱罵被告乙○○，是認被告甲○○
          應無公然侮辱之主觀犯意，此外復查無其他積極證據
          足以認定被告乙○○及甲○○有何恐嚇危害安全及公
          然侮辱之犯行，認其犯罪不能證明，自應諭知無罪之
          判決。
    （五）末以，起訴書之犯罪事實欄固載被告乙○○當日基於
          侮辱之犯意，用手指著甲○○說「你是刁蠻、凶悍的
          警察、陰險的惡警」、「比你刁蠻凶悍的警察我看多
          了」一節，惟同時記載告訴人甲○○告訴被告乙○○
          涉犯刑法第三百零九條第一項公然侮辱罪嫌部分，已
          逾告訴期間，因該部分與被告乙○○經起訴之恐嚇危
          害安全罪部分具有想像競合犯之裁判上一罪關係，不
          另為不起訴之處分等語，且起訴書所犯法條欄亦僅記
          載被告乙○○涉犯刑法第三百零五條之恐嚇危害安全
          罪，是認起訴書犯罪事實欄之上開內容應屬誤載，復
          經公訴檢察官於原審審理時，以言詞刪除起訴書此部
          分之記載，故此部分即不在本院審理之範圍內，併此
          敘明。
六、綜上所述，起訴書所指被告二人之犯罪事實，所舉之證據尚
    不足證明被告二人犯罪。此外，復查無其他積極事證足資證
    明被告甲○○有妨害名譽、被告乙○○有恐嚇危害安全之罪
    行，揆諸首揭說明，既不能證明被告二人犯罪，即應為被告
    二人無罪之諭知，原審調查後亦同此認定，為被告二人均無
    罪之判決，自無違誤。檢察官循告訴人之請求提起上訴，仍
    執前詞指摘原判決不當，惟本案被告乙○○涉嫌恐嚇危害安
    全罪部分，各證人所述聽聞情形均不一致，無法遽信，至被
    告甲○○所涉妨害名譽部分，則乏主觀之犯意，均如前述，
    檢察官仍執上開事由提起上訴，並無理由，應駁回之。
據上論斷，應依刑事訴訟法第三百六十八條判決如主文。
本案經檢察官周誠南到庭執行職務。
中    華    民    國    97    年    3     月    11    日
                  刑事第四庭  審判長法  官  沈宜生
                                    法  官  陳國文
                                    法  官  鄭水銓
以上正本證明與原本無異。
本判決不得上訴。
                                    書記官  劉貞達
中    華    民    國    97    年    3     月    14    日


司法院資訊處製作；財團法人民間司法改革基金會備份。
